【裁判字號】    90,上訴,309
【裁判日期】    900703
【裁判案由】    貪污治罪條例
【裁判全文】
臺灣高等法院臺中分院刑事判決                      九十年度上訴字第三○九號
    上  訴  人
    即  被  告  庚○○
    選任辯護人  林春祥
右上訴人因貪污治罪條例案件，不服臺灣臺中地方法院八十九年度訴字第四六五號中
華民國八十九年十二月十九日第一審判決（起訴案號：臺灣臺中地方法院檢察署八十
八年度偵字第二四五○七號），提起上訴，本院判決如左：
      主  文
上訴駁回。
      事  實
一、庚○○前於民國八十二年間，因犯偽造文書及賭博等罪，經原審法院分別判處有
    期徒刑五月及四月，並定其應執行刑為有期徒刑七月，於八十二年十二月八日執
    行完畢（不構成累犯）。其嗣在台中縣霧峰鄉公所擔任工友一職，八十八年四月
    間，因台中縣霧峰鄉峰谷村原村幹事林信泰因與該村村長江炎山不合，致工作無
    法順利推動，霧峰鄉鄉長葉國烠乃指派庚○○代理該鄉峰谷村村幹事一職，而為
    依據法令從事公務之人員。八十八年九月二十一日台灣地區發生集集大地震（下
    稱九二一地震），台中縣霧峰鄉列為災區，該鄉居民如於災前辦有戶籍登記，且
    實際居住於受災屋之現住戶，如因九二一地震導致房屋全倒、半倒者，得由戶長
    或現住人，依內政部八十八年九月三十日以台（八八）內社字第八八八五四六五
    號函頒「受災戶住屋全倒、半倒認定標準」（下稱認定標準）及行政院九二一震
    災災後重建推動委員會於八十八年十月一日以（八八）建委總字第○○○○一號
    函公佈之九二一災後重建「問題與解答（一）」（下稱問題與解答）規定，申請
    住屋全倒或半倒之慰助金；另災前實際居住之「自有房屋」，經評定為全倒或半
    倒，且未接受臨時屋、國宅或軍營安置者，亦得依上開認定標準及問題與解答，
    按房屋所有權人戶內實際居住之人口數，申領租金補助。鄉長葉國烠因宥於鄉公
    所人力不足，乃授權各村村幹事會同各村村長，逕依上開認定標準及問題與解答
    自行按權責查報認定，或由各受災戶檢具相關資料提出申請後，由村幹事會同村
    長逕行查報認定後，繕造印領清冊，送鄉公所核定後，辦理慰助金及租金之發放
    作業。庚○○見鄉公所人力不足，無力進行複查，乃利用其負責辦理峰谷村地區
    住屋全倒或半倒之慰助金與租金補助之查報及認定之職權機會，基於謀取不法利
    益及圖利他人等犯意，分別為左列不法行為：
    （一）癸○○、林哲慈夫婦居住於台中縣霧峰鄉○○村○○路三六○巷九弄十八
          號及二十號二戶內部打通之房屋內，戶籍則設於十八號，同一共同生活戶
          ，皆屬癸○○所有。九二一地震後，上開二戶房屋均判定為全倒，癸○○
          乃以峰谷路三六○巷二十號現住戶名義提出慰助金申請，並於八十八年十
          月五日第一梯次住屋全倒慰助金發放時，領取二十萬元。癸○○夫婦於領
          取第一次慰助金後，復向行政院及霧峰鄉公所詢問上述同路巷十八號住屋
          是否亦符合請領標準？行政院及霧峰鄉公所均告以，是否提出申請為渠之
          權利。唐某夫婦乃向庚○○表示欲以上述同路巷十八號住屋全倒為由，另
          行提出住屋全倒慰助金之申請，庚○○明知依九二一災後重建「問題與解
          答（一）」救災：（一）所示：毀損房屋為二棟打通為一間者，其房屋所
          有權狀雖有二份，但僅有一戶之戶籍登記者，僅能領取一戶之慰助金。其
          竟基於謀取不法利益之犯意，於八十八年十月間某日告知癸○○妻子林哲
          慈，渠以同路巷十八號住屋全倒為由，所另行提出之住屋全倒慰助金申請
          案件，具有爭議性，如欲順利獲准，須支付其二分之一之慰助金（即十萬
          元）供為代價。林哲慈乃將此情轉知癸○○，癸○○遂打電話予庚○○，
          庚○○於電話中再對癸○○為同一表示。癸○○為求順利申請，乃向林浩
          豐表示：該案應係合法申請，報酬一事俟獲准後下說，並由林哲慈具名，
          以上述路段十八號房屋全倒名義，提交申請文件予庚○○。庚○○明知唐
          彥忍夫婦所有毀損房屋為二棟打通為一間者，其房屋所有權狀雖有二份，
          但僅有一戶之戶籍登記，僅能領取一戶之慰助金。其竟基於要求賄賂之犯
          意，於林哲慈提出同路巷十八號住屋全倒慰助金申請時，非但未據實查報
          ，且故意隱匿上情，而違背職務為符合申請條件之查報、認定後，繕造林
          哲慈符合領取住屋全倒慰助金之不實事項，於其職務上所製作之為公文書
          性質之印領清冊上，並蓋用村長江炎山授權其使用之村長江炎山職章後，
          送霧峰鄉公所核定而行使，致不知情之霧峰鄉公所民政課長鄭國平、鄉長
          葉國烠誤為符合申請條件之核定，而核准林哲慈以上述路段十八號房屋全
      倒為由，領取住屋全倒慰助金二十萬元，足以生損害於國家對慰助金發放
          之正確性。癸○○夫婦於領得慰助金支票後，本擬俟庚○○前來索賄時，
          欲以開立支票或匯款方式支付賄款予庚○○，以求取得相關索賄證據。惟
          庚○○因下述收賄案件事發，乃未再向癸○○夫婦索取賄款。
    （二）戊○○居住於霧峰鄉○○村○○路二二四號，籍設同路段二一八巷十八號
          ，九二一地震時，戊○○所有二二四號住屋全倒。另戊○○之弟己○○之
          住屋位於臺中縣霧峰鄉○○村○○路二二二號，九二一地震後，住屋亦同
          屬全倒狀況。戊○○乃向庚○○提出其與己○○二人住屋之全倒慰助金申
          請，庚○○竟基於索賄之犯意，以有人檢舉戊○○並未實際居住在二二四
          號內為由，藉詞刁難，戊○○乃向霧峰鄉民代表丙○○反應此事，並另行
          檢具峰谷路二二四號住屋之水費收據供為證明。庚○○遂利用戊○○至峰
          谷村辦公室辦理住屋全倒慰助金申請之機會，在不違背職務之情形下，向
          戊○○索賄五萬元，並同時透過戊○○向己○○亦要求五萬元之賄款，惟
          戊○○以金額過高為由未當場應允。嗣戊○○、己○○上開住屋全倒慰助
          金申請分別獲准，戊○○乃於八十八年十月二十三日上午至峰谷村辦公室
          領取住屋全倒慰助金二十萬元支票，庚○○即向戊○○表示下午一點半將
          至戊○○家中。戊○○返家後，即以電話將上情告知丙○○，丙○○乃聯
          絡鄉長葉國烠，並擬由戊○○於庚○○前來取賄時，先藉詞外出，自在外
          等候之丙○○處，取得事先登記鈔票號碼之現金，再取交付庚○○，以供
          蒐證，惟當日下午一時三十分左右，庚○○至戊○○住處後，經對賄款討
          價還價後，戊○○心存厚道，並為求息事寧人，乃未向丙○○取得登記號
          碼之鈔票，而交付自有之三萬元賄款予庚○○收受，庚○○收賄後隨即離
          去，致擬以現行犯逮捕庚○○之丙○○、葉國烠等人在外撲空。丙○○知
          情後隨即帶同戊○○至霧峰分局報案。鄉長葉國烠並以電話通知庚○○返
          回鄉公所，由政風室人員進行訪談，訪談完畢，鄉長葉國烠正擬將庚○○
          交予霧峰分局人員製作筆錄時，庚○○即藉詞至車上取物而自行離去未再
          返回鄉公所。庚○○為圖脫罪，更於八十八年十月二十五日，由其父及妹
陪同，在台中市○○○路台中美術館廣場前，召開記者會，利用記者以文
          字指摘戊○○之受災戶申請資格不符，丙○○向其施壓，要求通過申請案
          ，其因不賣面子而得罪丙○○，且丙○○欲承包鄉公所房屋倒塌拆除工作
          ，其不簽字，丙○○因而無法承包，故挾怨報復，安排人指控其收紅包等
          情。致不知情之記者依其所指摘事實，於次日（八十八年十月二十六日）
          ，於各報紙分別刊載散布傳述，而毀損丙○○名譽（此部分業經原審法院
          以八十八年度自字第一二六七號判處庚○○拘役伍拾日，如易科罰金，以
          參佰元折算壹日）。另案發後之八十八年十月二十五日晚上，在霧峰鄉民
          代表曾坤參之邀約下，庚○○與其女友陳珊至霧峰鄉○○路「海味新活海
          鮮樓」與戊○○商談善後問題，席間巧遇立法委員劉銓忠之助理何志鑫乃
          共同商議解決之道，庚○○乃在餐廳內之另一個房間內，將向戊○○索取
          之賄款三萬元退還給戊○○，並談妥會後同至霧峰分局製作筆錄，由林金
          生以當日係喝酒數量為「三罐、五罐」，供為原指之「三萬、五萬」元賄
          款解套之詞，而圖掩飾上情。至其同時透過戊○○欲向己○○要求賄款部
          分，因本案事發，致未得逞。
    （三）姚福來所有峰谷村峰谷路三三四號住屋，於九二一地震後，住屋亦屬全倒
          狀況。壬○○乃欲替姚福來辦理住屋全倒慰助金之申請，庚○○明知依據
          內政部頒佈之上開認定標準規定，申請住屋全倒或半倒慰助金毋需檢具專
          業機構之鑑定證明，竟基於為自己不法所有之犯意，於八十八年十月間某
          日（為八十八年九月二十五日起至八十九年三月二十四日止之緊急命令施
          行期間內），向壬○○誆稱：姚福來所有上開住屋需辦理鑑定手續始能領
          取慰助金，鑑定人員共三人每人需費二萬元，合計六萬元等語，而施用詐
          術圖謀災民財物，壬○○因不知上開規定，經與庚○○討價還價後，乃陷
          於錯誤，而應允交付二萬元鑑定費用予庚○○，嗣壬○○順利領得慰助金
          後，原受約定交付庚○○之二萬元鑑定費，因本案事發，致未得逞。
    （四）庚○○另基於對於主管之事務直接圖私人不法利益之概括犯意，而為左列
          不法行為：
          (1)、辛○○之住屋為霧峰鄉○○村○○路二三○號，乙○○之住屋為霧峰
              鄉○○村○○路六一五之二號。九二一地震後，辛○○加強磚造之住
              屋僅客廳有一道裂縫，乙○○之土角厝住屋，則僅正面牆壁有部分土
              塊及天花板掉落，辛○○、乙○○二人之住屋皆未達內政部上開認定
              標準中之「住屋屋頂瓦片連同椽木塌毀面積超過三分之一；或鋼筋混
              凝土造成住屋屋頂之樓板、橫樑因災龜裂毀損，非經修建不能居住；
              或住屋修建費用為重建費用之百分之五十以上者」之半倒規定，林浩
              豐竟基於公務登載不實及對於主管之事務直接圖私人不法利益之概括
              犯意，非但未據實查報，且故意隱匿上情，而違背職務為符合申請條
              件之查報、認定後，繕造辛○○、乙○○均符合領取住屋全倒慰助金
              之不實事項於其職務上所製作為公文書性質之印領清冊上，並蓋用村
              長江炎山授權其使用之村長江炎山職章後，送霧峰鄉公所核定而行使
              ，致不知情之霧峰鄉公所民政課長鄭國平、鄉長葉國烠誤為符合申請
              條件之核定，而核准辛○○、乙○○上開住屋半倒，領取住屋半倒慰
              助金各十萬元，足以生損害於國家對慰助金發放之正確性。
          (2)、峰谷村村長江炎山之住屋為霧峰鄉○○村○○路六一五之三號，林李
              玉珠住屋為霧峰鄉○○村○○路二七○號。九二一地震前，江炎山即
              因另案通緝而未實際住居上址，且其住屋係土角厝，外觀上並未有塌
              陷或傾斜，外牆亦無剝落情事。另丁○○○之住屋原屬三合院宅第，
              分由林江秀春及丁○○○分居左右兩側廂房，其中林江秀春居住部分
              牆塌柱傾符合內政部所頒認定標準中之「住屋裂痕深重或傾斜過甚，
              非經拆除或重建不能居住者」全倒規定，丁○○○住屋部分，則僅屋
              內有部分裂痕。江炎山、丁○○○二人之住屋，均未達內政部上開認
              定標準中之全倒規定，庚○○竟賡續前開公務登載不實及對於主管之
              事務直接圖私人不法利益之概括犯意，未據實查報，且故意隱匿上情
              ，而違背職務為符合申請條件之查報認定後，繕造江炎山、丁○○○
              均符合領取住屋全倒慰助金之不實事項於其職務上所製作為公文書性
              質之印領清冊上，並由知情之村長江炎山授權其蓋用職章後，送霧峰
              鄉公所核定而行使，致不知情之霧峰鄉公所民政課長鄭國平、鄉長葉
              國烠誤為符合申請條件之核定，而核准江炎山、丁○○○領取住屋全
              倒慰助金各二十萬元，足以生損害於國家對慰助金發放之正確性。
          (3)、甲○○之住屋為霧峰鄉○○村○○路六一五號，該住屋係甲○○胞弟
              江永全所有，而非甲○○自有。九二一地震後，判定為全倒，並已依
              上開認定標準規定，領取住屋全倒慰助金二十萬元。庚○○明知江月
              津所居住之上開房屋，係江永全所有，依認定標準中房屋租金補助規
              定，限於「災前實際居住之自有房屋，經評定為全倒或半倒，且未接
              受臨時屋、國宅或軍營安置者」始得依上開認定標準，按房屋所有權
              人戶內實際居住之人口數，申領租金補助。庚○○竟賡續前開公務登
              載不實及對於主管之事務直接圖私人不法利益之概括犯意，未據實查
              報，且故意隱匿上情，而違背職務為符合申請條件之查報認定後，繕
              造甲○○符合領取租金補助之不實事項於其職務上所製作為公文書性
              質之印領清冊上，並蓋用江炎山授權其使用之村長職章後，送霧峰鄉
              公所核定而行使，致不知情之霧峰鄉公所民政課長鄭國平、鄉長葉國
              烠誤為符合申請條件之核定，而核准甲○○領取房屋租金補助十萬八
              千元，足以生損害於國家對慰助金發放之正確性（上開圖利所得款項
              ，均已追回）。
二、案經台中縣霧峰鄉公所政風室接獲檢舉及法務部調查局中部地區機動工作組報請
    臺灣臺中地方法院檢察署檢察官偵查起訴。
      理  由
一、訊據被告庚○○固坦承有於九二一地震後，以台中縣霧峰鄉峰谷村村幹事身分，
    辦理峰谷村地區住屋全倒或半倒之慰助金與租金補助之查報及繕造印領清冊之工
    作之事實，惟矢口否認有何犯行，並辯稱：上開住屋全倒或半倒之慰助金與租金
    補助之發放，非由伊查報、認定，且因戊○○不符合受災戶資格，該鄉鄉民代表
    丙○○向伊施壓，要求同意戊○○之申請，因伊不肯，致得罪丙○○，另丙○○
    欲承包災區房屋倒塌拆除工程，因伊不配合，致丙○○無法承包，丙○○乃挾怨
    報復而安排戊○○等人出面指控等語。惟查：
    （一）右揭犯罪事實（一）、（二）、（三）部分，業據被害人癸○○、林哲慈
          、戊○○、己○○、壬○○等人於偵查中及原審、本院審理中到庭指訴明
          確，核與證人丙○○、葉國烠、何志鑫、曾坤參所證述情形相符，並有相
          關慰助金申請文件資料及上開內政部等函文以及慰助金印領清冊等扣案可
          參。另查，本案事發後，法務部調查局於八十八年十二月八日及十四日，
          依檢察官指揮，分別對被害人癸○○、戊○○、己○○、林哲慈及被告林
          浩豐等五人進行測謊，測驗結果，被害人癸○○、林哲慈、戊○○、林信
          安四人所為上開指訴，均無情緒波動反應，研判並未說謊；而被告庚○○
          對：「(1)沒有還戊○○三萬元；(2)在房屋慰助金申請案中沒有向壬○○索
          取二萬元；(3)沒有向癸○○、林哲慈表示事成後要給他一半的房屋慰助金
          」各節，經測試後呈情緒波動反應，研判有說謊。有法務部調查局（88）
          陸（三）字第八八一七四八二五號鑑定通知書一紙附卷可稽（見八十八年
          度偵字第二四五○七號偵查卷第十三頁）。又查鄉長葉國烠知悉上情後，
          經以電話通知被告庚○○返回鄉公所，並由政風室人員進行訪談，訪談完
          畢，鄉長葉國烠正擬將被告庚○○交予霧峰分局人員製作筆錄時，被告庚○○即藉詞至車上取物而自行離去未再返回鄉公所之情事，業據證人即鄉
          長葉國烠於偵查中供明在卷（見偵卷第六十四、七十三頁）足見其心虛之
          情。且被告庚○○為圖脫罪，更於八十八年十月二十五日，由其父及妹陪
          同，在台中市○○○路台中美術館廣場前，召開記者會，利用記者以文字
          指稱：被害人戊○○之受災戶申請資格不符，證人丙○○向其施壓，要求
          通過申請案，其因不賣面子而得罪證人丙○○，且證人丙○○欲承包鄉公
          所房屋倒塌拆除工作，因其不簽字，證人丙○○因而無法承包，故挾怨報
          復，安排人指控其收紅包等情。致不知情之記者依其所指摘事實，於次日
          （八十八年十月二十六日），於各報紙分別刊載散布傳述，而毀損證人余
          坤泉名譽一節，經證人丙○○向原審法院提起自訴，亦經原審法院以八十
          八年度自字第一二六七號判處被告庚○○拘役伍拾日，如易科罰金，以參
          佰元折算壹日，有判決書一份可證。雖被告又請求再傳訊證人張月春證明
          丙○○向被告施壓讓戊○○申請補助，惟被告已自承無證據可供證明其事
          實云云（見本院卷第七十五頁），而證人張月春亦於調查中供稱伊不知被
          告涉案之詳情在卷（見八十八年十二月三日調查筆錄附他案卷），是本院
          認無傳訊該證人之必要，又八十八年十月二十五日晚上，被告庚○○在證
          人曾坤參之邀約下，與其女友陳珊同至霧峰鄉○○路「海味新活海鮮樓」
          與被害人戊○○商談善後問題，被告庚○○並指示陳珊暗中錄音，錄音內
          容均僅提及如何「解套」，自始至終均無本案乃係被害人戊○○誣指之內
          容，亦有該錄音帶譯文附卷可按（見偵卷第廿五頁）。又被告庚○○自承
          其於八十八年十月二十三日下午曾至被害人戊○○家中，其復供承九二一
          地震前並不認識被害人戊○○（見八十八年度偵字第二四五○七號偵查卷
          第廿三頁），則其在九二一地震後公務極其繁忙下，何以至並不熟識之被
          害人戊○○家中，所為何事？凡此均足見被告庚○○確有右揭犯行。被告
          雖另辯稱「戊○○於警訊時供稱被告於八十八年十月廿二日向其索賄，與
          己○○所稱索賄時間為八十八年十月二十日，顯有未符。」云云，然查證
          人戊○○嗣後於調查時及偵查中已更正供明「被告係於其申請慰助金過程
        中，向其索賄要求其與己○○各五萬元。」等情（見戊○○八十八年十二
          月三日調查及訊問筆錄附他案卷），自難據上開警訊略有不同之供詞，而
          為被告有利之認定，又被告再請求傳訊證人陳珊證明被告並未向受災戶索
          賄，然證人陳珊已於偵查中供明對於被告之詳細案情並不清楚等情（見偵
          卷第廿三頁背面），自無再為傳訊之必要，又被告為依據法令從事公務人
          員，其負責本件有關住屋全倒、半倒之慰助金申請之查報、認定作業權責
          ，理由如後述，竟為上開犯行至為明確，所辯自無可採，至被告請求調閱
          被告所有台灣大哥大公司之行動電話及中華電信公司峰谷村辦公室之電話
          通聯紀錄，業經該二公司函覆該通聯紀錄已逾保存期限，無法提供在卷（
          見本院卷第五十七頁、第六十三頁），自無從為被告有利之證明，併為敘
          明。
    （二）右揭犯罪事實（四）部分，業據證人辛○○、乙○○、丁○○○、江炎山
          及甲○○等人，分別於偵查中及原審、本院審理中到庭證實在卷，而證人
          辛○○、乙○○、丁○○○、江炎山四人所有上開住屋，均不符合內政部
          頒定之上開認定標準中之全倒、半倒規定，亦經檢察官勘驗現場屬實，有
          勘驗筆錄、房屋照片及內政部等上開函件、慰助金及租金補助等申請文件
          、印領清冊在卷可證。又被告雖辯稱「辛○○、乙○○、丁○○○所有房
          屋均經台北縣建築師公會鑑定為危險房屋，分別貼有黃色、紅色標示、被
          告非建築專業人員、僅受理申請呈送村長及鄉公所核定，主觀上顯非有圖
          利之犯意及行為。」云云，然按由建築師或各類專業技師所進行之住屋檢
          測工作係作為建築物安全鑑定之用，非為住屋半倒、全倒慰助金核發之依
          據，為內政部上開第八八八五四六五號函說明五所規定，而被告亦於調查
          中自承「伊知道有此規定，而辛○○、乙○○、江炎山等人建物並未列入
          由工程人員再度勘查鑑定之範圍內。」等語，（見八十八年十二月四日被
          告調查筆錄附他案卷），且有建物勘查清冊可稽，而查辛○○、乙○○、
          丁○○○、江炎山四人住屋不符上開全倒、半倒規定，已如上述，被告既
          未經再度勘查鑑定足見其明知上情，即擅將其列為符合申請規定，顯見被
          告自始即有圖利之犯意，縱上開房屋曾經進行上開安全檢測工作，依上開
          規定，被告自不得作為其故為圖利犯行免除罪責之依據亦明。再被告林浩
          豐為該村代理村幹事，受鄉長指派，會同村長江炎山進行住屋全倒、半倒
          及房屋租金補助業務之查報、認定作業，而由被告一人逕行為上開查報及
          認定工作，再蓋用不知情村長授權其使用之職章，並繕造符合申請條件之
          印領清冊後，送請鄉公所核定，以憑辦理慰助金及租金之發放作業，業據
          證人即鄉長葉國烠、民政課長鄭國華、村長江炎山分別供證在卷（見偵卷
          第六十四頁、七十二頁、原審卷第一○三頁），核與上開被害人己○○、
          丁○○○等人供稱「地震後村長並未至渠等住處勘查。」及被告供承「伊
          有至上開被害人房屋勘查。」等情相符（見原審卷第四十三頁背面、本院
          卷第七十四頁）。是有關住屋全倒、半倒及房屋租金補助業務之查報、認
          定，自屬被告庚○○所主管之事務，所稱非其查報認定權責云云，亦非可
          採。其對於主管之事務，未據實查報，且故為隱匿，進而違背職務，為林
          許貴、乙○○、丁○○○、江炎山及甲○○等人，分別符合申請之查報及
          認定，並繕造於印領清冊中，且蓋用江炎山授權其使用之「村長江炎山職
          章」後，送請霧峰鄉公所核定，致不知情之霧峰鄉公所民政課長鄭國平、
          鄉長葉國烠誤辛○○、乙○○、丁○○○、江炎山及甲○○等人，均符合
          申請條件而為核定，其顯有利用其負責辦理峰谷村地區住屋全倒或半倒之
          慰助金與租金補助之查報及認定之職權機會，而本於圖利私人不法利益之
          概括犯意，而為上開犯行，所辯應係事後卸責之詞，不足採信。本案事證
          明確，被告庚○○犯行洵堪認定。
二、核被告庚○○所為，係犯貪污治罪條例第四條第一項第五款之對於違背職務之行
    為要求賄賂罪、刑法第二百十六條、第二百十三條之行使公務上登載不實文書罪
    〔犯罪事實（一）部分〕、同條例第五條第一項第三款之對於職務上之行為收受
    賄賂罪〔犯罪事實（二）部分〕、同條例第五條第二項、第一項第二款之利用職
    務上之機會詐取財物未遂罪〔犯罪事實（三）壬○○部分〕及同條例第六條第一
    項第四款對於主管之事務直接圖私人不法之利益罪、刑法第二百十六條、第二百
    十三條之行使公務上登載不實文書罪〔犯罪事實（四）部分〕。公訴意旨認犯罪
    事實（三）被害人壬○○部分，係犯對於職務上之行為要求賄賂罪嫌，容有誤會
    ，惟犯罪事實係屬同一，起訴法條應予變更，另所犯行使公務上登載不實文書罪
    部分，公訴意旨雖未論及，惟與起訴部分，有牽連犯之裁判上一罪關係，本院自
    得併予審理。又被告庚○○同時對戊○○、己○○二人要求賄賂，係以一行為而
    觸犯數相同罪名，屬想像競合，應從一重處斷，另其要求賄賂之低度行為，為收
    受賄賂之高度行為所吸收，不另論罪。又其先後多次行使公務上登載不實文書及
    圖利犯行，時間緊接，所犯罪名相同，顯係基於概括犯意反覆為之，均為連續犯
    ，應各依刑法第五十六條之規定，論以一罪，並加重其刑。且所犯連續行使公務
    上登載不實文書罪與對於違背職務之行為要求賄賂罪間，及連續對於主管之事務
    直接圖私人不法之利益罪間，分有方法結果之牽連關係，為牽連犯，應分別從一
    重之對於違背職務之行為要求賄賂罪及連續對於主管之事務直接圖私人不法之利
    益罪處斷。又被告庚○○所犯利用職務上之機會詐取財物未遂罪〔犯罪事實（三
    ）壬○○部分〕，除依刑法第廿六條前段規定減輕其刑外，另其係於八十八年九
    月二十五日起至八十九年三月二十四日止之緊急命令施行期間內犯之，且係圖以
    詐欺方法取得災民財物未遂，應另依緊急命令第十一條第三項、第二項之規定，
    加重其刑。另被告所犯對於違背職務之行為要求賄賂罪、對於職務上之行為收受
    賄賂罪、利用職務上之機會詐取財物未遂罪及連續對於主管之事務直接圖私人不
    法之利益罪間，犯意各別，罪名不同，應分論併罰。又被告庚○○所實際收受之
    賄賂，雖僅三萬元，然其犯罪情節乃係趁國家遭逢天災，國家為照料災民而為賑
    災款項發放之機會，竟向業已受創嚴重之災民索取賄賂，更未念及九二一地震後
    ，各地受災嚴重，雖各界踴躍捐輸，然資源仍屬有限，猶圖利私人，嚴重影響救
    災資源之運用及災民之迫切需要，其犯罪情節極為嚴重，非屬輕微，核與貪污治
    罪條例第十二條第一項之減刑要件不符，爰不予減輕其刑附此敘明。原審持同一
    見解，適用貪污治罪條例第二條前段（原審漏引應予補正）、第四條第一項第五
    款、第五條第一項第二、三款、第二項、第六條第一項第四款、第十七條，民國
    八十八年九月二十五日緊急命令第十一條第三項、第二項，刑法第十一條前段、
    第二百十六條、第二百十三條、第二十六條前段、第三十七條第二項、第五十六
    條、第五十五條、第五十一條第五、八款，並審的被告庚○○身為依據法令從事
    公務之人員，於國家遭逢天災之際，不思戮力從公，反利用職權索賄謀利，其惡
    性非輕，且犯後猶飾詞辯駁，亳無悔意等一切情狀，分別量處被告庚○○依據法
    令從事公務之人員，對於違背職務之行為，要求賄賂，處有期徒刑拾年貳月，褫
    奪公權柒年。又依據法令從事公務之人員，對於職務上之之行為，收受賄賂，處
    有期徒刑柒年貳月，褫奪公權伍年。又連續依據法令從事公務之人員，對於主管
    之事務，直接圖私人不法之利益，處有期徒刑陸年，褫奪公權肆年。又依據法令
    從事公務之人員，利用職務上之機會，詐取災民之財物，未遂，處有期徒刑伍年
    ，褫奪公權肆年。並定應執行有期徒刑貳拾年，褫奪公權柒年。末按，貪污治罪
    條例第十條第一項固規定犯第四條至第六條之罪者，其所得之財物，應予追繳。
    然該條之規定係以所得者為限，其無所得或已發還者，自無從再為追繳或發還之
    諭知（最高法院五十四年台上字第二六五號判例要旨參照），查被告庚○○所收
    受之賄款三萬元，業已返還被害人戊○○，所圖利私人之賑災款項均已追回，自
    無庸諭知追繳，併此敘明。認事用法，核無不合，量刑亦稱妥適。被告上訴意旨
    ，否認犯罪，指摘原判決不當，為無理由，應予駁回。
據上論結，應依刑事訴訟法第三百六十八條，判決如主文。
本案經檢察官子○○到庭執行職務。
中      華      民      國      九十      年      七      月      三    日
                                  臺灣高等法院臺中分院刑事第一庭
                                        審判長法  官  陳  紀  綱
                                              法  官  陳  登  源
                                              法  官  蕭  錦  鍾
右正本證明與原本無異。
如不服本判決應於收受送達後十日內向本院提出上訴書狀，其未述上訴之理由者並
得於提起上訴後十日內向本院補提理由書（均須按他造當事人之人數附繕本）。
                                              書記官  蘇  昭  文
中      華      民      國     九十      年      七       月     四     日
附錄論罪科刑法條
貪污治罪條例第四條第一項第五款：
有左列行為之一者，處無期徒刑或十年以上有期徒刑，得併科新臺幣一億元以下罰金
：
五、對於違背職務之行為，要求、期約或收受賄賂或其他不正利益者。
貪污治罪條例第五條：
有下列行為之一者，處七年以上有期徒刑，得併科新台幣六千萬元以下罰金：
一  意圖得利，擅提或截留公款或違背法令收募稅捐或公債者。
二  利用職務上之機會，詐取財物者。
三  對於職務上之行為，要求、期約或收受賄賂或其他不正利益者。
前項第一款及第二款之未遂犯罰之。
貪污治罪條例第六條第一項第四款：
有左列行為之一者，處五年以上有期徒刑，得併科新臺幣三千萬元以下罰金：
四、對於主管或監督之事務，直接或間接圖私人不法之利益者。
刑法第二百十三條：
公務員明知為不實之事項，而登載於職務上所掌之公文書，足以生損害於公眾或他人
者，處一年以上七年以下有期徒刑。
刑法第二百一十六條：
行使第二百十條至第二百十五條之文書者，依偽造、變造文書或登載不實事項或使登
載不實事項之規定處斷。
                                                                        Ｆ


司法院資訊處製作；財團法人民間司法改革基金會備份。
